【裁判字號】    97,訴,1400
【裁判日期】    980513
【裁判案由】    確認抵押權不存在等
【裁判全文】
臺灣士林地方法院民事判決              97年度訴字第1400號
原      告  己○○
訴訟代理人  葉建偉律師
複  代理人  乙○○
            戊○○
被      告  丁○○
            甲○○
                      樓
            丙○○
上列當事人間確認抵押權不存在等事件，本院於民國98年4 月22
日言詞辯論終結，判決如下：
    主      文
確認被告丁○○就被告丙○○所有坐落於臺北市○○區○○段三
小段第五八六、五八八、五八九地號，面積各為一六八、四六、
一七六平方公尺，權利範圍各為三○分之一，暨坐落上開地號土
地上建號臺北市○○區○○路三小段三○九二三建號（門牌號碼
為臺北市○○區○○街四七巷九號）權利範圍為三分之一，於民
國九十六年三月二十三日向臺北市士林地政事務所設定登記，經
臺北市士林地政事務所民國九十六年三月二十三日收件，收件字
號士林字第七三四四號第二順位抵押權所擔保之債權超過新臺幣
拾萬元部分之債權不存在。
確認被告甲○○就被告丙○○所有坐落於臺北市○○區○○段三
小段第五八六、五八八、五八九地號，面積各為一六八、四六、
一七六平方公尺，權利範圍各為三○分之一，暨坐落上開地號土
地上建號臺北市○○區○○段三小段三○九二三建號（門牌號碼
為臺北市○○區○○街四七巷九號）權利範圍為三分之一，於民
國九十六年四月十七日向臺北市士林地政事務所設定登記，經臺
北市士林地政事務所民國九十六年四月十七日收件，收件字號士
林字第九四二四號之新臺幣壹佰萬元之第三順位抵押權所擔保之
債權不存在。
原告其餘之訴駁回。
訴訟費用由被告丁○○、丙○○負擔三三分之七，被告甲○○、
丙○○負擔三三分之二○，餘由原告負擔。
    事實及理由
一、按訴狀送達後，原告不得將原訴變更或追加他訴，但該訴訟
    標的對於數人必須合一確定時，追加原非當事人之人為當事
    人者，不在此限。查原告於訴狀送達後追加原非當事人之被
    告丙○○，核與前開規定相合，應予准許。又原告於判決確
    定前，得撤回訴之全部或一部，但被告已為本案言詞辯論者
    ，應得其同意，民事訴訟法第262 條第1 項亦有明文。查原
    告於民國98年4 月22日言詞辯論期日撤回塗銷抵押權部分之
    聲明，核其所為係訴之撤回，復經業為言詞辯論之被告丁○○之同意，其所為之撤回，即屬合法，亦應准許，併此敘明
    。另本件被告甲○○、丙○○經合法通知，未於言詞辯論期
    日到場，核無民事訴訟法第386 條所列各款情形，爰依原告
    之聲請，由其一造辯論而為判決。
二、原告起訴主張：原告之繼母即被告丙○○趁保管原告所有存
    摺及印章之便，侵佔原告之存款，經本院97年度重訴字第10
    7 號判決丙○○應返還原告新臺幣（下同）812 萬7,504 元
    確定在案。嗣原告執上開判決聲請對丙○○與原告共有之臺
    北市○○區○○段3 小段第586 、588 、589 地號土地（權
    利範圍均為1/30）及同段第30923 建號建物（門牌號碼為臺
    北市○○區○○街47巷9 號，權利範圍1/3） 強制執行，竟
    發現丙○○為規避清償責任，業於原告對其提起上開訴訟後
    之民國96年3 月23日、4 月17日，竟於對被告丁○○、甲○○無債務之情形下，將系爭不動產分別設定擔保債權總金額
    為65萬元、100 萬元之第2 、第3 順位抵押權予被告丁○○
    、甲○○，致影響原告之債權求償順位，使原告於執行程序
    受分配之順序及得受分配之金額有受侵害之私法上危險，爰
    依法提起確認之訴，以維權益等語。並聲明：(一)確認被告丁○○就被告丙○○所有之系爭不動產，於96年3 月23日向臺
    北市士林地政事務所登記，收件字號士林字第7344號，擔保
    債權總金額為65萬元之第2 順位抵押權所擔保之債權不存在
    。
    (二)確認被告甲○○就被告丙○○所有之系爭不動產，於96年
    4 月17日向臺北市士林地政事務所登記，收件字號士林字第
    9424號，擔保債權總金額為100 萬元之第3 順位抵押權所擔
    保之債權不存在。
三、被告丁○○則以：丁○○於95年10月5 日以匯款、交付現金
    方式借款27萬元、3 萬元予丙○○；另於同年11月8 日向訴
    外人張德裕借得20萬元，再以交付現金之方式轉借給丙○○
    ；復因丙○○表示須先清償對地下錢莊之欠款以取回被扣押
    之系爭不動產所有權狀，才能變賣系爭不動產還款予丁○○
    ，方於同年11月30日分別向訴外人即綽號「老兄」之江先生
    、訴外人即丁○○之女何怡娟借得5 萬元、10萬元，再以交
    付現金之方式轉借給丙○○，此有丙○○所簽發，面額各為
    30萬元、20萬元，到期日為95年12月5 日、96年1 月8 日，
    用以擔保上開借款之支票2 紙可稽，是系爭第2 順位抵押權
    所擔保之65萬元借款債權確實存在等語，資為抗辯。並聲明
    ：原告之訴駁回。
四、被告甲○○、丙○○未於言詞辯論期日到場，亦未提出準備
    書狀作何聲明或陳述。
五、本院得心證之理由：
(一)、按民事訴訟法第二百四十七條所謂即受確認判決之法律上利
    益，係指因法律關係存否不明確，致原告在私法上之地位有
    受侵害之危險，而此項危險得以對於被告之確認判決除去者
    ，故確認之訴，苟具備前開要件，即得謂有即受確認判決之
    法律上利益，縱其所求確認者為他人間之法律關係，亦非不
    得提起。查原告係被告丙○○之債權人，被告丙○○所有不
    動產抵押權所擔保之債權是否存在，攸關被告得用以清償債
    權人債務之責任財產多寡，得否以該財產受償，此危險得以
    確認之訴除去，是原告就此確認之債有確認利益。
(二)、就系爭房地第二順位抵押權擔保之65萬元債權部分：
(1)、按當事人主張有利於己之事實者，就其事實有舉證之責任，
    民事訴訟法第二百七十七條定有明文。又按主張法律關係存
    在之當事人，須就該法律關係發生所須之特別要件，負舉證
    責任（最高法院四十八年台上字第八二四號判例意旨參照）
    。而負舉證責任之當事人，須證明至使法院就該待證事實獲
    得確實之心證，始盡其證明之責任，苟應負舉證責任之當事
    人，不能舉證，以證實其主張之事實為真實，即應受不利之
    認定。是原告提起前開消極確認之訴，被告丁○○主張前開
    擔保之債權存在，即應由被告丁○○負舉證之責。丁○○就
    前開65萬元債權中之30萬元部分，主張係伊借款予被告丙○○，交付方式係以其夫即訴外人何華帳戶，提領27萬元匯款
    予丙○○，另3 萬元係交付現金予被告丙○○，被告丙○○
    即簽發30萬元之支票予被告丁○○，嗣前開支票經提示，未
    獲兌現後，被告丙○○同意以系爭不動產，設定抵押予被告
    丁○○等情，業據丁○○提出前開存摺影本、臺灣銀行匯出
    匯款明細表、支票及退票理由單等為證 (本院卷第96頁、第
    99 至101頁、第123 頁)， 經核前開書證與被告丁○○所主
    張之前開事實相符，應可認定。是以，系爭抵押權所擔保證
    債權，於此30萬元之債權部分，應係存在。
(2)、被告丁○○另辯稱：另20萬元係向證人張德裕借得20萬元，
    再以交付現金之方式轉借給丙○○，丙○○借款20萬元一事
    ，證人張德裕均知情等語，並舉證人張德裕為證，惟證人張
    德益於本院審理時證述之被告丁○○向其借款之原因，借款
    及交付之時間、地點與清償否等情，均與被告丁○○所述不
    符，此有本院98年2 月16日言詞辯論筆錄在卷可參。依被告
    丁○○前開所述情節，既係與證人張德裕一同經歷，何以證
    人張德裕，就前開證述之內容，均與被告丁○○所述不同，
    是被告丁○○前開所辯是否詳實即非無疑。至被告丙○○簽
    發之20萬元支票，依被告丁○○及證人張德裕所述，持票人
    係證人張德裕，故票據債權人即係證人張德裕，且依被告丁○○所述，前開抵押權所擔保者，係借款債務，而非票據債
    務，是亦難以證人張德裕持有被告丙○○所簽發之前開20萬
    元支票一紙，即為被告丁○○有利之認定。另65萬元之其中
    15萬元借款部分，被告丁○○自承並無證據足資證明等語 (
    本院卷第144 頁背面)。 是以，丁○○就65萬元之其中35萬
    元，既未能舉證，使本院就前開35萬元亦係前開抵押權所擔
    保之債權獲得確實之心證，即難謂被告丁○○已盡其證明之
    責任，依前開之說明，就此部分即係為被告丁○○不利之認
    定。
(3)、被告丙○○就此部分，雖未於言詞辯論期日到場，亦未提出
    準備書狀作何聲明或陳述，然被告丙○○與丁○○間之債權
    債務關係，應合一確定，故亦應為相同之認定，併此敘明。
(三)、就系爭房地第三順位抵押權擔保之100萬元債權部分：
    被告甲○○、丙○○未於言詞辯論期日到場，亦未提出準備
    書狀作何聲明或陳述。原告主張被告丙○○所有系爭房地第
    三順位抵押權，所擔保之100 萬元債權不存在之事實，業據
    其提出之原告與被告甲○○之通話譯文為證 (本院卷第80頁
    )， 於該通話譯文，甲○○稱：不認識被告丙○○，亦未曾
    借款予被告丙○○等語，是足認原告前開主張為真實。是以
    ，系爭房地第三順位抵押權擔保之100 萬元債權不存在一事
    ，亦可認定。
(四)、綜上所述，被告丙○○所有系爭不動產之第二順位抵押權所
    擔保之債權於30萬元之範圍內係存在，超過此部分之範圍即
    不存在；系爭不動產之第三順位抵押權所擔保之100 萬元債
    權均不存在。是原告請求確認系爭不動產之第二順位抵押權
    所擔保之債權超過30萬元部分，及第三順位抵押權所擔保之
    100 萬元債權均不存在，為有理由，應予准許。至系爭不動
    產之第二順位抵押權所擔保之債權於30萬元之範圍內係存在
    ，原告此部分之請求，即屬無據，應予駁回。
六、本件事證已臻明確，兩造其餘攻擊防禦方法及未經本院援用
    之證據，經本院審酌，核與判決之結果不生影響，爰不一一
    論駁，併此敘明。
七、據上論結，原告之訴一部為有理由，一部無理由，依民事訴
    訟法第385 條第1 項前段、第79條、第85條第1 項，判決如
    主文。
中    華    民    國    98    年    5     月    13    日
                  民事第一庭  法  官  劉逸成
以上正本證明與原本無異。
如對本判決上訴，應於判決送達後20日內向本院提出上訴狀。
中    華    民    國    98    年    5     月    18    日
                              書記官  李宜蓁


司法院資訊處製作；財團法人民間司法改革基金會備份。
